最高法院民事判決　　　　　　　　　　　　　　　八十六年度台上字第二五二七號
　　上　訴　人　甲○○
　　訴訟代理人　馮明雄律師
　　被 上訴 人　乙○○
右當事人間請求清償債務事件，上訴人對於中華民國八十五年十二月二十三日台灣高
等法院高雄分院第二審判決（八十五年度上字第四一七號），提起上訴，本院判決如
左：
    主  文
原判決廢棄，發回台灣高等法院高雄分院。
    理  由
本件上訴人主張：坐落屏東縣枋寮鄉○○段二五、二六、七一、七四、七五、七六號
及同鄉○○○段六七三六號等七筆土地之所有權應有部分各十二分之一，原為被上訴
人所有，嗣在台灣屏東地方法院（以下稱屏東地院）八十三年度訴字第二八○號及八
十三年度續字第五號交還土地事件，先後成立訴訟上之和解，約定由上開案件之被告
陸清通以新台幣（下同）八十萬元向該案原告即被上訴人購買，並依約定辦理所有權
移轉登記予陸清通指定之登記名義人即伊。伊代為繳納農地外其餘土地之增值稅計三
十六萬八千八百四十六元，而依法土地增值稅應由出賣人繳納，伊既代為繳清，被上
訴人即受有不當得利等情，求為命被上訴人給付伊三十六萬八千八百四十六元及加付
法定遲延利之判決。
被上訴人則以：和解筆錄中所載之真意，係伊以賣清方式廉讓系爭土地之應有部分予
陸清通，即伊並不負擔任何稅負及手續費。又上訴人係和解契約當事人以外之第三人
，且為第三人利益契約之無償受益人，其僅受有利益，並無損害。況伊廉價出讓系爭
土地，未受利益，上訴人之請求無據等語，資為抗辯。
原審維持第一審所為上訴人敗訴之判決，駁回其上訴，無非以：上訴人主張之事實固
據其提出和解筆錄、土地增值稅收據及土地登記簿謄本為證，堪信為真實。惟查屏東
地院八十三年度續字第五號和解筆錄內容記載：「原告（即被上訴人）應自即日起辦
理……所有權移轉登記予被告（即陸清通）指定之人即被告之子甲○○（即上訴人）
」。依此內容以觀，此和解契約為第三人利益契約。而按第三人利益契約之第三人，
依民法第二百六十九條第一項規定，對於債務人有直接請求給付之權，此為第三人直
接自第三人利益契約取得之權利，而第三人取得之權利亦僅止於此權利，上訴人既已
依此和解筆錄取得系爭土地所有權之應有部分各十二分之一，被上訴人亦已履行和解
筆錄移轉土地所有權之應有部分各十二分之一予第三人之義務，此為兩造所不爭，故
上訴人主張其為利他契約之第三人，請求債務人即被上訴人履行出賣人繳納土地增值
稅之義務，自屬無據。再被上訴人主張此和解筆錄所列七筆土地八十三年之公告現值
共計一百二十六萬餘元，伊以八十萬元與上訴人之父陸清通和解而廉讓，當時之真意
即為「賣斷」、「賣清」，即伊不負擔土地增值稅及手續費等費用，否則即非和解云
云，有地價證明書可稽，雖此和解筆錄無稅負等費用負擔之記載，惟衡之常情，既屬
和解性質，被上訴人上開主張自符實情，堪認被上訴人並無負擔土地增值稅之義務，
則上訴人雖繳納土地增值稅，亦難執此認被上訴人為受有利益而致上訴人受有損害，
從而上訴人依不當得利之法律關係而為本件請求，洵非有據，不能准許等詞，為其判
斷之基礎。
按無法律上之原因而受利益，致他人受損害者，應返還其利益。雖有法律上之原因，
而其後已不存在者，亦同，為民法第一百七十九條所明定，此即為不當得利之規定。
不當得利與利他契約二者之法律關係雖不相同，但因利他契約而受益之第三人只要有
合於此不當得利構成要件之事實，仍非不得請求利他契約之債務人返還不當之利益。
查上訴人主張前開事實，請求被上訴人給付三十六萬八千八百四十六元及加付利息，
係本於不當得利之法律關係請求（見原審上字第四一七號卷二一、五二、五三頁），
非本於利他契約請求。準此說明，原審以被上訴人已履行其依上開和解筆錄移轉土地
應有部分予受利益第三人即上訴人取得，認上訴人不得請求被上訴人返還其代為繳納
之土地增值稅，已有違誤。次查被上訴人於屏東地院八十三年度訴字第二八○號、八
十三年度續三字第五號交還土地事件與陸清通成立和解，約定被上訴人同意將上開七
筆土地應有部分各十二分之一出賣與陸清通，移轉登記與上訴人所有，此有和解筆錄
影本可憑（見一審訴字卷七、八頁），經核和解筆錄並無稅負應由何人負擔之記載，
此並為原審所確認之事實。又證人陸清通在第一審證稱：「當時和解時有言，訴訟費
用各自負擔，但稅金未提及」、「未言及稅金，僅是訴訟費用各自負擔」等語（見一
審訴字卷五五頁），可見被上訴人與陸清通成立上開和解之際，似未就買賣土地而移
轉所有權所應繳納之土地增值稅由何人負擔乙事，有所約定。原審徒憑臆測之詞，認
被上訴人與陸清通和解之真意為「賣斷」、「賣清」，被上訴人毋庸負擔土地增值稅
等情，據為上訴人敗訴之判決，亦有可議。末按土地所有權之移轉為絕賣者，其增值
稅向出賣人徵收之；土地為有償移轉者，土地增值稅之納稅義務人為原所有權人，分
別為土地法第一百八十二條前段、土地稅法第五條第一項第一款所明定。被上訴人原
為上開七筆土地之所有人，其與陸清通於訴訟中成立和解，同意將之售與陸清通，而
移轉登記與上訴人，倘被上訴人未與陸清通約定土地增值稅由何人負擔，依法即應由
被上訴人繳納，上訴人雖為利他契約受益之第三人，亦無繳納本件土地增值稅三十六
萬八千八百四十六元之義務，然其既已為繳納，被上訴人可免為繳納而受有利益，上
訴人則受有損害，衡此情形，能否謂被上訴人非不當得利，上訴人不得請求其返還，
自待斟酌。上訴論旨指摘原判決不當，聲明廢棄，非無理由。
據上論結，本件上訴為有理由，依民事訴訟法第四百七十七條第一項、第四百七十八
條第一項，判決如主文。
中      華      民      國    八十六    年      八      月     十四     日
                              最高法院民事第七庭
                                  審判長法官  蕭  亨  國
                                        法官  吳  正  一
                                        法官  鄭  三  源
                                        法官  楊  隆  順
                                        法官  陳  淑  敏
      右正本證明與原本無異
                                              書  記  官
中      華      民      國    八十六    年      八      月     三十     日
                                                                        Ｅ
